---
title: "Apéndice Económico"
subtitle: "Análisis de costos FastPGT"
number-sections: false

lang: es
bibliography: ONT-PGT.bib
csl: nature.csl

execute:
  echo: false
  warning: false
  message: false
---

::: callout-note
## Links

**Presupuestos**: Migliore Laclaustra: [WGA phi29-XT](/inputs/insumos/Migliori/SNEB00058.pdf). Analytical: 1. [MinION + Wask kit + FC + Library Inicial ONT](/inputs/insumos/Analytical/LP-1102D.pdf). 2. [Starter kit + RAA ONT](/inputs/insumos/Analytical/LP-1102D3.pdf). 3. [RBK.6x24](/inputs/insumos/Analytical/LP-1163D.pdf). 4. [RBK.6x96](/inputs/insumos/Analytical/LP-1163D2.pdf)

**Delivery 4**: [Documento Principal](/index.html)
:::

------------------------------------------------------------------------

## 1. Introducción al sistema de costos

El modelo económico de PGT con tecnología ONT se basa en la utilización eficiente de insumos genómicos, organizados en tres categorías:

### Costos directos por muestra

-   **WGA (Whole Genome Amplification)**: amplificación del ADN embrionario. Este costo es estrictamente proporcional al número de muestras y no depende de la estrategia operativa.

### Costos variables

-   **Flow Cells (FC)**: recurso limitado por:
    -   número de corridas
    -   número de muestras acumuladas

### Costos amortizables

-   **RBK (Rapid Barcoding Kit)**: librería genómica de 6 reacciones y 24 barcodes con capacidad de análisis de 144 muestras.
-   **RAA (Rapid Adapter Auxiliary)**: reactivos complementario de 6 reacciones de hasta 24 muestras que permite extender el uso del RBK optimizando los barcodes no utilizados en corridas pequeñas de FastPGT.

::: callout-important
### Condiciones de contorno iniciales

-   Se adquiere un RBK completo con capacidad para 144 muestras.
-   El número máximo de corridas por FC ≤ 6.
-   El número de muestras acumuladas en 1 mismo FC ≤ 48.
-   El rendimiento de la libreria puede optimizarse utilizando insumos complementarios (RAA).
-   La primera corrida en cada flow cell no requiere lavado.\
-   Las corridas subsiguientes requieren un ciclo de lavado previo.

👉 El desafío operativo consiste en **modelar un sistema dinámico de corridas independientes que minimice el costo por muestra**.
:::

## 2. Formulación del modelo

El costo por muestra se define como:

$$
C_{muestra} = \frac{C_{total}}{N}
$$

El costo total del sistema de corridas se define como:

$$
C_{total} =
N \cdot C_{WGA} +
RBK \cdot C_{RBK} +
RAA \cdot C_{RAA} +
FC \cdot C_{FC} +
(R - FC) \cdot C_{wash}
$$

donde:

-   $N$: número total de muestras procesadas\
-   $R$: número total de corridas realizadas\
-   $RBK$: número de kits Rapid Barcoding requeridos\
-   $RAA$: número de kits Rapid Adapter utilizados\
-   $FC$: número total de flow cells requeridas

------------------------------------------------------------------------

### Costos unitarios

-   $C_{WGA}$: costo de amplificación por muestra\
-   $C_{RBK}$: costo por kit RBK\
-   $C_{RAA}$: costo por kit RAA\
-   $C_{FC}$: costo por flow cell\
-   $C_{wash}$: costo por ciclo de lavado

------------------------------------------------------------------------

### Reglas de consumo de uso

1.  $RBK = \left\lceil \frac{N}{144} \right\rceil$

2.  $RAA = \left\lceil \frac{R}{6} \right\rceil$

3.  $FC = \max\left( \left\lceil \frac{N}{48} \right\rceil,\ \left\lceil \frac{R}{6} \right\rceil \right)$

> El número de flow cells requeridas está determinado por el recurso que se agota primero:\
> la capacidad total de muestras procesadas por flow cell o el número máximo de corridas permitido por unidad.

### Naturaleza del sistema

A diferencia de modelos lineales clásicos, este sistema presenta:

-   **Discontinuidades (saltos discretos)**: asociadas a la compra de nuevos insumos.

-   **Restricciones acopladas**: donde el uso de flow cells depende simultáneamente de:

    -   acumulación de muestras,
    -   número de corridas realizadas previamente.
    -   esto se evalua antes de cada corrida a través del rendimiento de poros operativos del FC.

-   **Amortización progresiva**: donde el costo unitario disminuye al distribuir insumos parcialmente utilizados (ej. RBK) en múltiples corridas mediante RAA.

## 3. Insumos: costos y rendimiento

::: {style="width: 100%; margin: 0 auto; font-size: 0.85em;"}
| Componente       | Costo total (USD) |  Rendimiento |   Costo unitario |
|:-----------------|------------------:|-------------:|-----------------:|
| Flow Cell        |          1,125.20 |   6 corridas | 187.53 / corrida |
| Wash kit         |            194.00 |    6 lavados |   32.33 / lavado |
| RBK Library (24) |          1,300.00 | 144 muestras |   9.03 / muestra |
| RAA114 Extension |            543.00 |   6 corridas |  90.50 / corrida |
| WGA phi29        |          1,890.00 | 100 muestras |  18.90 / muestra |
:::

## 4. Espacio global de costos

El comportamiento económico global del sistema puede representarse como una función del número total de muestras procesadas ($N$) y del número total de corridas realizadas ($R$):

$$
C = f(N, R)
$$

En esta representación, cada punto del mapa corresponde a un escenario promedio en el cual las $N$ muestras se distribuyen de la manera más homogénea posible entre $R$ corridas. Cuando $N$ no es divisible exactamente por $R$, el modelo asigna corridas de tamaño $\lfloor N/R \rfloor$ y $\lceil N/R \rceil$, preservando la mínima diferencia posible entre corridas.

Este mapa no describe trayectorias clínicas específicas, sino un paisaje económico promedio que permite identificar regiones de mayor y menor eficiencia del sistema.

Cuando $N$ no es divisible exactamente por $R$, el modelo asigna corridas de tamaño $\lfloor N/R \rfloor$ y $\lceil N/R \rceil$, preservando la diferencia mínima posible entre corridas.

Esta representación no describe trayectorias clínicas específicas como las simulaciones estocásticas del Apéndice de Costos Simulados, sino un espacio económico promedio que permite visualizar tendencias globales de eficiencia e ineficiencia del sistema.

### 4.1. Interpretación corta:

Los valores bajos indican configuraciones en las que los insumos se amortizan mejor; los valores altos corresponden a escenarios más fragmentados o con subutilización de recursos.

### Idea clave:

El sistema no presenta un óptimo único y continuo, sino múltiples regiones de eficiencia determinadas por restricciones discretas de uso de insumos.

Este siguiente heatmap mustra el **espacio global de costos**, donde se representa el **costo promedio por muestra según número total de muestras (N) y corridas (R)**

Los espacios vacíos no representan necesariamente combinaciones imposibles, sino configuraciones excluidas del dominio analizado por corresponder a tamaños de corrida fuera del rango operativo considerado en este modelo. Específicamente, cada una de las corridas no puede contener menos de 1 ni mas de 24 muestras.

```{r}
library(tidyverse)
library(scales)

# -----------------------------
# PARÁMETROS
# -----------------------------
C_FC   <- 1125.20
C_RBK  <- 1300
C_RAA  <- 543
C_WGA  <- 18.90
C_wash <- 32.33

# -----------------------------
# FUNCIÓN DE COSTO PROMEDIO
# -----------------------------
cost_surface <- function(N, R){

  # escenarios inviables
  if(R > N) return(NA_real_)

  n_bar <- N / R

  # restringimos a espacio operativo razonable
  if(n_bar < 0 || n_bar > 24) return(NA_real_)

  RBK <- ceiling(N / 144)
  RAA <- ceiling(R / 6)
  FC  <- max(ceiling(N / 48), ceiling(R / 6))

  total_cost <-
    N * C_WGA +
    RBK * C_RBK +
    RAA * C_RAA +
    FC * C_FC +
    (R - FC) * C_wash

  total_cost / N
}

# -----------------------------
# GRILLA GLOBAL
# -----------------------------
grid_cost <- expand_grid(
  N = 1:144,
  R = 1:18
) %>%
  mutate(
    muestras_por_corrida = N / R,
    cost_per_sample = map2_dbl(N, R, cost_surface)
  ) %>%
  filter(!is.na(cost_per_sample))

# -----------------------------
# HEATMAP
# -----------------------------
ggplot(grid_cost, aes(x = R, y = N, fill = cost_per_sample)) +
  geom_tile(color = NA) +

geom_vline(xintercept = seq(1, 18, by = 1),
           color = "grey85", linewidth = 0.2) +

geom_hline(yintercept = seq(0, 144, by = 12),
           color = "grey85", linewidth = 0.2)+
  
scale_fill_gradientn(
  colours = c(
    "#1a9850",  # verde fuerte
    "#66bd63",
    "#d9ef8b",
    "#fee08b",
    "#fdae61",
    "#f46d43",
    "#d73027"
  ),
  values = scales::rescale(c(50, 100, 200, 300, 400, 500, 600)),
  limits = c(50, 600),
  oob = scales::squish,
  breaks = c(50, 100, 200, 300, 400, 500, 600),
  labels = scales::label_number(accuracy = 1),
  name = "Costo / muestra (USD)"
) +
  scale_x_continuous(breaks = seq(0, 30, by = 2)) +
  scale_y_continuous(breaks = seq(0, 144, by = 12)) +
  labs(
    title = "",
    subtitle = "",
    x = "Número de corridas (R)",
    y = "Número total de muestras (N)"
  ) +
  theme_minimal(base_size = 12)  +
  theme(
    panel.grid = element_blank(),
    axis.text.x = element_text(size = 8)
  )+
  theme(
  legend.text = element_text(size = 8)
)

```

## 5. Espacio operativo

Para la toma de decisiones reales, resulta más útil representar el sistema como una función del numero total de muestras o tamaño de corrida ($n$) y del número total de corridas acumuladas ($r$):

$$
C = f(n, r)
$$

En este espacio, cada punto representa una estrategia operativa concreta en la cual todas las corridas tienen un tamaño fijo $n$, acumuladas a lo largo de $r$ corridas.

A diferencia del espacio global presentado anteriormente, este análisis se restringe a configuraciones compatibles con el uso de un único kit RBK:

$$
n \cdot r \leq 144
$$

De este modo, el mapa describe exclusivamente el dominio operativo relevante del sistema FastPGT, excluyendo escenarios que implican la adquisición de múltiples kits y que no forman parte del régimen analizado.



### Representación combinada: costo absoluto y eficiencia relativa

La figura presenta un mapa unificado en el que se combinan dos dimensiones complementarias:

-   Costo absoluto por muestra, en USD dentro de las celdas,
-   Pérdida relativa de eficiencia respecto al mejor escenario posible para cada valor de $r$

La pérdida relativa se define como:

$$
\text{Exceso}(n,r) = \frac{C(n,r)}{C_{\text{opt}}(r)} - 1
$$

donde $C_{\text{opt}}(r)$ corresponde al menor costo alcanzable dentro de cada columna (es decir, para un número fijo de corridas).

```{r}
# ============================================================
# MAPA UNIFICADO CORREGIDO (RBK = 144)
# ============================================================

library(tidyverse)
library(purrr)
library(scales)

# -----------------------------
# PARÁMETROS (ALINEADOS CON TABLA)
# -----------------------------
C_FC   <- 1125.20
C_RBK  <- 1300
C_RAA  <- 543
C_WGA  <- 18.90
C_wash <- 32.33

# ============================================================
# SIMULADOR
# ============================================================

simulate_runs <- function(runs){

  FC_count <- 1
  RBK_count <- 1
  WGA_count <- 1

  run_in_fc <- 0
  samples_in_fc <- 0
  total_samples <- 0

  reactions_left <- 6

  total_cost <- C_FC + C_RBK   # sin RAA inicial

  log <- list()

  for(i in seq_along(runs)){

    n <- runs[i]
    evento <- c()

    # cambio de FC
    if(samples_in_fc + n > 48 || run_in_fc >= 6){
      FC_count <- FC_count + 1
      run_in_fc <- 0
      samples_in_fc <- 0
      total_cost <- total_cost + C_FC
      evento <- c(evento, "Nuevo FC")
    }

    # wash
    wash_cost <- 0
    if(run_in_fc > 0){
      total_cost <- total_cost + C_wash
      wash_cost <- C_wash
      evento <- c(evento, "Wash")
    }

    # RBK
    RBK_needed <- ceiling((total_samples + n) / 144)
    if(RBK_needed > RBK_count){
      RBK_count <- RBK_needed
      total_cost <- total_cost + C_RBK
      evento <- c(evento, "Compra RBK")
    }

    # WGA (100 muestras)
    WGA_needed <- ceiling((total_samples + n) / 100)
    if(WGA_needed > WGA_count){
      WGA_count <- WGA_needed
      total_cost <- total_cost + C_WGA * 100
      evento <- c(evento, "Compra WGA")
    }

    total_samples <- total_samples + n

    # RAA
    if(reactions_left == 0){
      reactions_left <- 6
      total_cost <- total_cost + C_RAA
      evento <- c(evento, "Compra RAA")
    }

    reactions_left <- reactions_left - 1

    run_in_fc <- run_in_fc + 1
    samples_in_fc <- samples_in_fc + n

    log[[i]] <- tibble(
      costo_promedio_global = total_cost / total_samples
    )
  }

  bind_rows(log)
}

# ============================================================
# FUNCIÓN COSTO (RESTRINGIDA A RBK)
# ============================================================

calc_cost_nr <- function(n, r){

  if(n * r > 144) return(NA_real_)

  runs <- rep(n, r)
  res <- simulate_runs(runs)

  tail(res$costo_promedio_global, 1)
}

# ============================================================
# GRID
# ============================================================

grid_op <- expand.grid(
  n = 1:24,
  r = 1:30
) %>%
  filter(n * r <= 144)

grid_op <- grid_op %>%
  mutate(
    costo = map2_dbl(n, r, calc_cost_nr)
  )

# óptimo por r
optimos <- grid_op %>%
  group_by(r) %>%
  summarise(costo_opt = min(costo, na.rm = TRUE), .groups = "drop")

grid_op <- grid_op %>%
  left_join(optimos, by = "r") %>%
  mutate(
    exceso_pct = 100 * (costo / costo_opt - 1)
  )

# ============================================================
# GRÁFICO FINAL
# ============================================================

ggplot(grid_op, aes(x = r, y = n, fill = exceso_pct)) +

  geom_tile() +

  geom_text(
    data = grid_op %>% filter(n %% 4 == 0, r %% 3 == 0),
    aes(label = round(costo, 0)),
    size = 2.6, color= "white",
  ) +

  scale_fill_gradientn(
    colors = c("#2C7FB8", "#41B6C4", "#A1DAB4", "#FDD870", "#F46D43", "#D73027"),
    limits = c(0, 100),
    oob = scales::squish,
    name = "% sobre óptimo"
  ) +

  labs(
    title = "",
    subtitle = "",
    x = "Número de corridas (r)",
    y = "Muestras por corrida (n)"
  ) +

  theme_minimal(base_size = 12)


```

De este modo, el gráfico permite interpretar simultáneamente el costo real del sistema y su desviación respecto al óptimo operativo.

### Interpretación del gráfico

El gráfico permite visualizar simultáneamente:

-   el costo absoluto por muestra (gradiente de color), y 
-  la eficiencia relativa dentro de cada régimen de corridas.

Las regiones azules corresponden a configuraciones cercanas al óptimo para ese valor de $r$, mientras que las regiones amarillas y rojas indican pérdidas progresivas de eficiencia asociadas a la fragmentación del sistema.

Se observa que:

-   los tamaños de corrida grandes ($n \geq 20$) tienden a concentrarse en zonas cercanas al óptimo,
-   mientras que corridas pequeñas ($n \leq 6$) generan aumentos abruptos del costo por muestra,
-   especialmente cuando se incrementa el número total de corridas.

Estos efectos reflejan directamente la estructura discreta del sistema, dominada por:

-   límites de uso de flow cells (máximo 6 corridas),
-   capacidad máxima de muestras por flow cell (48),
-   consumo escalonado de insumos (RBK, RAA, WGA).

### Estructura discreta y transiciones operativas

El gráfico presenta una geometría escalonada característica, resultado de las transiciones discretas del sistema. Estas transiciones generan discontinuidades en el costo que no pueden capturarse mediante modelos continuos, y constituyen el principal determinante de la eficiencia operativa.

Estas transiciones reflejan directamente:

los límites de uso de flow cells (máximo 6 corridas),
la capacidad máxima de muestras por flow cell (48),
y el consumo escalonado de insumos (RBK, RAA, WGA).

En conjunto, estas restricciones generan discontinuidades en el costo que no pueden capturarse mediante modelos continuos y constituyen el principal determinante de la eficiencia operativa.

### Lectura operativa

Desde el punto de vista práctico, el mapa permite identificar rápidamente:

-   configuraciones óptimas para un número dado de corridas,
-   regiones de operación aceptables,
-   y zonas de alto costo que deben evitarse.

En particular, el gráfico evidencia que la eficiencia no depende únicamente del volumen total procesado, sino fundamentalmente de cómo se agrupan las muestras en cada corrida.

### Relación con el espacio global

A diferencia del mapa global de costos ($C = f(N, R)$), que describe el comportamiento promedio del sistema, el presente mapa representa configuraciones operativas concretas.

Ambas representaciones son complementarias:

-   el espacio global captura la **tendencia económica promedio** del sistema,

-   mientras que el espacio operativo describe **estrategias reales de ejecución**.

En conjunto, permiten comprender tanto la física económica del sistema como las decisiones prácticas necesarias para optimizar su desempeño.



::: callout-important
Las ecuaciones analíticas presentadas en este apéndice son compatibles con el simulador utilizado en el Apéndice de Costos Simulados, ya que ambos comparten las mismas variables agregadas de salida —número total de corridas, muestras procesadas, flow cells requeridas, costo total y costo por muestra— así como las mismas reglas generales de consumo de insumos. Sin embargo, el modelo analítico constituye una representación agregada y determinística del sistema, mientras que la simulación reproduce trayectorias secuenciales explícitas de corridas y eventos operativos. Por este motivo, ambos enfoques deben considerarse complementarios y no estrictamente equivalentes.
:::


