---
title: "Apéndice Económico"
subtitle: "Análisis de costos FastPGT"
number-sections: false

lang: es
bibliography: ONT-PGT.bib
csl: nature.csl

execute:
  echo: false
  warning: false
  message: false
---

::: callout-note
## Links

**Presupuestos**:
Migliore Laclaustra: [WGA phi29-XT](/inputs/insumos/Migliori/SNEB00058.pdf). Analytical: 1. [MinION + Wask kit + FC + Library Inicial ONT](/inputs/insumos/Analytical/LP-1102D.pdf). 2. [Starter kit + RAA ONT](/inputs/insumos/Analytical/LP-1102D3.pdf).  3. [RBK.6x24](/inputs/insumos/Analytical/LP-1163D.pdf).  4. [RBK.6x96](/inputs/insumos/Analytical/LP-1163D2.pdf)

**Delivery 4**: [Documento Principal](/index.html)
:::

---

## 1. Introducción al sistema de costos

El modelo económico de FastPGT se basa en la utilización eficiente de insumos genómicos, organizados en tres categorías:

### Costos directos por muestra
- **WGA (Whole Genome Amplification)**: amplificación del ADN embrionario. Este costo es estrictamente proporcional al número de muestras y no depende de la estrategia operativa.

### Costos variables
- **Flow Cells (FC)**: recurso limitado por:
  - número de corridas
  - número de muestras acumuladas

### Costos amortizables
- **RBK (Rapid Barcoding Kit)**: librería genómica de 6 reacciones y 24 barcodes con capacidad de análisis de 144 muestras.
- **RAA (Rapid Adapter Auxiliary)**: reactivos complementario de 6 reacciones de hasta 24 muestras que permite extender el uso del RBK optimizando los barcodes no utilizados en corridas pequeñas de FastPGT.


::: callout-important
### Condiciones de contorno iniciales

- Se adquiere un RBK completo con capacidad para 144 muestras.
- El número máximo de corridas por FC ≤ 6.
- El número de muestras acumuladas en 1 mismo FC ≤ 48.
- El rendimiento de la libreria puede optimizarse utilizando  insumos complementarios (RAA).
- La primera corrida en cada flow cell no requiere lavado.  
- Las corridas subsiguientes requieren un ciclo de lavado previo. 

👉 El desafío operativo consiste en **modelar un sistema dinámico de corridas independientes que minimice el costo por muestra**.

:::

## 2. Formulación del modelo

El costo por muestra se define como:

$$
C_{muestra} = \frac{C_{total}}{N}
$$

El costo total del sistema de corridas se define como:

$$
C_{total} =
N \cdot C_{WGA} +
RBK \cdot C_{RBK} +
RAA \cdot C_{RAA} +
FC \cdot C_{FC} +
(R - FC) \cdot C_{wash}
$$

donde:

- $N$: número total de muestras procesadas  
- $R$: número total de corridas realizadas  
- $RBK$: número de kits Rapid Barcoding requeridos  
- $RAA$: número de kits Rapid Adapter utilizados  
- $FC$: número total de flow cells requeridas  

---

### Costos unitarios

- $C_{WGA}$: costo de amplificación por muestra  
- $C_{RBK}$: costo por kit RBK  
- $C_{RAA}$: costo por kit RAA  
- $C_{FC}$: costo por flow cell  
- $C_{wash}$: costo por ciclo de lavado  

---



### Reglas de consumo de uso


1. $RBK = \left\lceil \frac{N}{144} \right\rceil$

2. $RAA = \left\lceil \frac{R}{6} \right\rceil$

3. $FC = \max\left( \left\lceil \frac{N}{48} \right\rceil,\ \left\lceil \frac{R}{6} \right\rceil \right)$  



> El número de flow cells requeridas está determinado por el recurso que se agota primero:  
> la capacidad total de muestras procesadas por flow cell o el número máximo de corridas permitido por unidad.




### Naturaleza del sistema

A diferencia de modelos lineales clásicos, este sistema presenta:

- **Discontinuidades (saltos discretos)**: asociadas a la compra de nuevos insumos.

- **Restricciones acopladas**: donde el uso de flow cells depende simultáneamente de:
  - acumulación de muestras,
  - número de corridas realizadas previamente.
  - esto se evalua antes de cada corrida a través del rendimiento de poros operativos del FC.

- **Amortización progresiva**: donde el costo unitario disminuye al distribuir insumos parcialmente utilizados (ej. RBK) en múltiples corridas mediante RAA.



## 3. Insumos: costos y rendimiento

::: {style="width: 100%; margin: 0 auto; font-size: 0.85em;"}
| Componente | Costo total (USD) | Rendimiento | Costo unitario |
|:-----------|-----------------:|------------:|---------------:|
| Flow Cell | 1,125.20 | 6 corridas | 187.53 / corrida |
| Wash kit | 194.00 | 6 lavados | 32.33 / lavado |
| RBK Library (24) | 1,300.00 | 144 muestras | 9.03 / muestra |
| RAA114 Extension | 543.00 | 6 corridas | 90.50 / corrida |
| WGA phi29 | 1,890.00 | 100 muestras | 18.90 / muestra |
:::



## 4. Espacio global de costos

El comportamiento económico del sistema FastPGT puede representarse como una función del volumen total de muestras ($N$) y del número de corridas ($R$):

$$
C = f(N, R)
$$

La siguiente representación muestra el costo por muestra en todo el espacio de configuraciones posibles.

Cada punto corresponde a un escenario completo de operación, evaluado mediante el simulador dinámico, incorporando:

- límites de las flow cells  
- consumo discreto de insumos (RBK, RAA)  
- efectos acumulativos de la secuencia de corridas  


```{r}
# ============================================================
# SETUP GLOBAL
# ============================================================

library(tidyverse)
library(tidyr)
library(purrr)
library(gt)
library(plotly)
library(scales)


# -----------------------------
# PARÁMETROS
# -----------------------------

C_FC   <- 1125.20
C_RBK  <- 1300
C_RAA  <- 543
C_WGA  <- 22.33
C_wash <- 32.33

# ============================================================
# FUNCIÓN PRINCIPAL (SIMULADOR)
# ============================================================

simulate_runs <- function(runs){

  FC_count <- 1
  RBK_count <- 1
  WGA_count <- 1

  run_in_fc <- 0
  samples_in_fc <- 0
  total_samples <- 0

  reactions_left <- 6

  total_cost <- C_FC + C_RBK + C_RAA

  log <- list()

  for(i in seq_along(runs)){

    n <- runs[i]
    evento <- c()

    # -----------------------------
    # CAMBIO DE FC
    # -----------------------------
    if(samples_in_fc + n > 48 || run_in_fc >= 6){
      FC_count <- FC_count + 1
      run_in_fc <- 0
      samples_in_fc <- 0
      total_cost <- total_cost + C_FC
      evento <- c(evento, "Nuevo FC")
    }

    # -----------------------------
    # WASH
    # -----------------------------
    wash_cost <- 0
    if(run_in_fc > 0){
      total_cost <- total_cost + C_wash
      wash_cost <- C_wash
      evento <- c(evento, "Wash")
    }

    # -----------------------------
    # RBK
    # -----------------------------
    RBK_needed <- ceiling((total_samples + n) / 144)
    if(RBK_needed > RBK_count){
      RBK_count <- RBK_needed
      total_cost <- total_cost + C_RBK
      evento <- c(evento, "Compra RBK")
    }

    # -----------------------------
    # WGA
    # -----------------------------
    WGA_needed <- ceiling((total_samples + n) / 96)
    if(WGA_needed > WGA_count){
      WGA_count <- WGA_needed
      total_cost <- total_cost + C_WGA * 96
      evento <- c(evento, "Compra WGA")
    }

    # -----------------------------
    # UPDATE TOTAL
    # -----------------------------
    total_samples <- total_samples + n

    # -----------------------------
    # RAA
    # -----------------------------
    if(reactions_left == 0){
      reactions_left <- reactions_left + 6
      total_cost <- total_cost + C_RAA
      evento <- c(evento, "Compra RAA")
    }

    reactions_left <- reactions_left - 1

    # -----------------------------
    # COSTO MODELO (clave)
    # -----------------------------
    costo_run_modelado <- 
      (n * C_WGA) +
      wash_cost +
      (C_FC / 6) +
      (C_RAA / 6) +
      (n * (C_RBK / 144))

    # -----------------------------
    # UPDATE FC
    # -----------------------------
    run_in_fc <- run_in_fc + 1
    samples_in_fc <- samples_in_fc + n

    log[[i]] <- tibble(
      corrida = i,
      muestras = n,
      muestras_totales = total_samples,
      muestras_en_FC = samples_in_fc,
      FC_actual = FC_count,
      evento = ifelse(length(evento)==0, "Normal", paste(evento, collapse=" + ")),
      costo_run_modelado = costo_run_modelado,
      costo_acumulado = total_cost,
      costo_promedio_global = total_cost / total_samples
    )
  }

  bind_rows(log)
}

# ============================================================
# FUNCIÓN AUXILIAR PARA GRID
# ============================================================

calc_cost <- function(n, r){

  runs <- rep(n, r)

  res <- simulate_runs(runs)

  return(max(res$costo_acumulado) / sum(res$muestras))
}

```

```{r}
# ============================================================
# HEATMAP — costo por muestra
# ============================================================

grid <- expand.grid(
  muestras = seq(10, 144, by = 2),
  corridas = seq(1, 12, by = 1)
)


calc_cost <- function(N, R){
  if(R > N) return(NA_real_)   # 👈 clave
  base <- floor(N / R)
  extra <- N %% R
  runs <- c(
    rep(base + 1, extra),
    rep(base, R - extra)
  )
  res <- simulate_runs(runs)
  tail(res$costo_promedio_global, 1)
}

heatmap_data <- grid %>%
  mutate(
    costo = map2_dbl(muestras, corridas, calc_cost)
  )

invalid_region <- grid %>%
  filter(corridas > muestras)

ggplot(heatmap_data, aes(x = muestras, y = corridas, fill = costo)) +

  geom_tile(
    data = invalid_region,
    aes(x = muestras, y = corridas),
    fill = "grey80",
    alpha = 0.6,
    inherit.aes = FALSE
  ) +

  # ✔ región válida (ESTO FALTABA)
  geom_tile() +

  scale_fill_gradientn(
    colors = c("green", "yellow", "orange", "red"),
    limits = c(40, 200),
    oob = scales::squish
  ) +

  scale_y_continuous(
    breaks = seq(1, 12, 1),
    minor_breaks = NULL  
  ) +   

  scale_x_continuous(
    breaks = seq(0, 145, 10),
    minor_breaks = NULL  
  ) +  

  labs(
    title = "Espacio global de costos FastPGT",
    subtitle = "Costo por muestra según volumen y número de corridas",
    x = "Muestras totales",
    y = "Número de corridas",
    fill = "USD / muestra"
  ) +

  theme_minimal()
```


### Interpretación

- valores altos → configuraciones ineficientes (alta fragmentación)  
- valores bajos → configuraciones eficientes (mejor amortización)  

---

### Idea clave

> El costo no depende únicamente del volumen total,  
> sino de cómo ese volumen se distribuye en corridas.




### Superficie global de costos

La misma información puede representarse como una superficie tridimensional, donde el costo por muestra se interpreta como una función continua sobre el espacio $(N, R)$.

Esta visualización permite observar:

- pendientes → sensibilidad del costo a cambios operativos  
- valles → regiones de eficiencia económica  
- mesetas → zonas de estabilidad  

---

### Interpretación

La superficie no es estrictamente continua, sino una aproximación de un sistema discreto con eventos de costo.

Sin embargo, permite identificar tendencias globales y regiones de interés.

---

### Idea clave

> El sistema presenta un paisaje de costos con regiones de eficiencia local,  
> no un único óptimo global operativo.




```{r}

library(plotly)

heatmap_data_valid <- heatmap_data %>%
  mutate(costo = ifelse(corridas > muestras, NA, costo))

z_matrix <- heatmap_data_valid %>%
  arrange(corridas, muestras) %>%
  pivot_wider(names_from = muestras, values_from = costo) %>%
  select(-corridas) %>%
  as.matrix()

plot_ly(
  x = unique(heatmap_data$muestras),
  y = unique(heatmap_data$corridas),
  z = z_matrix,
  type = "surface",
  colorscale = "Viridis",
  reversescale = TRUE,
  cmin = 40,   # 👈 ajustar
  cmax = 100   # 👈 ajustar
)%>%
  layout(
    title = "Superficie global de costos FastPGT",
    scene = list(
      xaxis = list(title = "Muestras totales (N)"),
      yaxis = list(title = "Número de corridas (R)"),
      zaxis = list(title = "USD / muestra")
    )
  )

```


## 5. Espacio operativo

Para la toma de decisiones reales, el sistema FastPGT debe analizarse como una secuencia continua de corridas, potencialmente distribuidas a lo largo de múltiples flow cells.

Se define el espacio:

$$
C = f(n, r)
$$

donde:

- $n$: número de muestras por corrida  
- $r$: número total de corridas acumuladas  

---

### Estructura del sistema

El sistema presenta una organización modular:

- cada 6 corridas consume una flow cell  
- múltiples bloques implican múltiples flow cells  
- el límite superior está definido por la capacidad del RBK (≈ 144 muestras)  

$$
FC = \left\lceil \frac{r}{6} \right\rceil
$$

---

### Interpretación operativa

El costo por muestra depende no solo del volumen, sino de cómo se distribuyen las corridas en el tiempo.

Para cada número de corridas ($r$), se define una eficiencia relativa respecto al mejor escenario posible. Esto permite clasificar cada configuración en:

- **Óptima** → costo mínimo alcanzable  
- **Aceptable** → leve pérdida de eficiencia  
- **Ineficiente** → fragmentación excesiva

Las líneas discontinuas en $r = 6$ y $r = 12$ indican los puntos de transición entre flow cells.

Cada bloque de 6 corridas corresponde al uso completo de una flow cell. Al superar este límite, se requiere la apertura de una nueva flow cell, introduciendo un incremento discreto en el costo y modificando el régimen de amortización del sistema.

```{r}
# ============================================================
# MODELO OPERATIVO + SEMÁFORO
# ============================================================

library(tidyverse)

# función
calc_cost_operativo <- function(n, r){
  runs <- rep(n, r)
  res <- simulate_runs(runs)
  tail(res$costo_promedio_global, 1)
}

# grid
grid_operativo <- expand.grid(
  muestras_run = seq(2, 24, by = 1),
  corridas_total = seq(1, 12, by = 1)
)

# cálculo
heatmap_operativo <- grid_operativo %>%
  mutate(
    costo = map2_dbl(muestras_run, corridas_total, calc_cost_operativo)
  )

# eficiencia relativa
heatmap_operativo <- heatmap_operativo %>%
  group_by(corridas_total) %>%
  mutate(
    costo_min = min(costo, na.rm = TRUE),
    eficiencia = costo / costo_min
  ) %>%
  ungroup()

# semáforo
heatmap_operativo <- heatmap_operativo %>%
  mutate(
    decision = case_when(
      eficiencia <= 1.05 ~ "Óptimo",
      eficiencia <= 1.20 ~ "Aceptable",
      TRUE ~ "Ineficiente"
    )
  )

# plot
ggplot(
  heatmap_operativo,
  aes(x = muestras_run, y = corridas_total, fill = decision)
) +
  geom_tile() +

  scale_fill_manual(
    values = c(
      "Óptimo" = "green",
      "Aceptable" = "yellow",
      "Ineficiente" = "red"
    )
  ) +

  geom_hline(yintercept = c(6, 12), linetype = "dashed", color = "black") +

  scale_y_continuous(
    breaks = seq(1, 12, 1),
    minor_breaks = NULL
  ) +

  labs(
    title = "Estrategia operativa FastPGT",
    subtitle = "Decisión de corrida según eficiencia relativa",
    x = "Muestras por corrida",
    y = "Número total de corridas",
    fill = "Decisión"
  ) +

  theme_minimal() +
  theme(panel.grid.minor = element_blank())

```

Las líneas discontinuas en $r = 6$ y $r = 12$ indican los puntos de transición entre flow cells.

Cada bloque de 6 corridas corresponde al uso completo de una flow cell. Al superar este límite, se requiere la apertura de una nueva flow cell, introduciendo un incremento discreto en el costo y modificando el régimen de amortización del sistema.


::: callout-note
La optimización del sistema ocurre a nivel de trayectoria: cada decisión de corrida impacta el costo final acumulado.
:::

A partir de este modelo, se desarrolla una calculadora dinámica que permite evaluar escenarios específicos de operación en tiempo real.




