---
title: "Apéndice Económico"
subtitle: "Análisis de costos FastPGT"
number-sections: false

lang: es
bibliography: ONT-PGT.bib
csl: nature.csl

execute:
  echo: false
  warning: false
  message: false
---

::: callout-note
## Links

**Presupuestos**:
Migliore Laclaustra: [WGA phi29-XT](/inputs/insumos/Migliori/SNEB00058.pdf). Analytical: 1. [MinION + Wask kit + FC + Library Inicial ONT](/inputs/insumos/Analytical/LP-1102D.pdf). 2. [Starter kit + RAA ONT](/inputs/insumos/Analytical/LP-1102D3.pdf).  3. [RBK.6x24](/inputs/insumos/Analytical/LP-1163D.pdf).  4. [RBK.6x96](/inputs/insumos/Analytical/LP-1163D2.pdf)

**Delivery 4**: [Documento Principal](/index.html)
:::

---

## 1. Introducción al sistema de costos

El modelo económico de PGT con tecnología ONT se basa en la utilización eficiente de insumos genómicos, organizados en tres categorías:

### Costos directos por muestra
- **WGA (Whole Genome Amplification)**: amplificación del ADN embrionario. Este costo es estrictamente proporcional al número de muestras y no depende de la estrategia operativa.

### Costos variables
- **Flow Cells (FC)**: recurso limitado por:
  - número de corridas
  - número de muestras acumuladas

### Costos amortizables
- **RBK (Rapid Barcoding Kit)**: librería genómica de 6 reacciones y 24 barcodes con capacidad de análisis de 144 muestras.
- **RAA (Rapid Adapter Auxiliary)**: reactivos complementario de 6 reacciones de hasta 24 muestras que permite extender el uso del RBK optimizando los barcodes no utilizados en corridas pequeñas de FastPGT.


::: callout-important
### Condiciones de contorno iniciales

- Se adquiere un RBK completo con capacidad para 144 muestras.
- El número máximo de corridas por FC ≤ 6.
- El número de muestras acumuladas en 1 mismo FC ≤ 48.
- El rendimiento de la libreria puede optimizarse utilizando  insumos complementarios (RAA).
- La primera corrida en cada flow cell no requiere lavado.  
- Las corridas subsiguientes requieren un ciclo de lavado previo. 

👉 El desafío operativo consiste en **modelar un sistema dinámico de corridas independientes que minimice el costo por muestra**.

:::

## 2. Formulación del modelo

El costo por muestra se define como:

$$
C_{muestra} = \frac{C_{total}}{N}
$$

El costo total del sistema de corridas se define como:

$$
C_{total} =
N \cdot C_{WGA} +
RBK \cdot C_{RBK} +
RAA \cdot C_{RAA} +
FC \cdot C_{FC} +
(R - FC) \cdot C_{wash}
$$

donde:

- $N$: número total de muestras procesadas  
- $R$: número total de corridas realizadas  
- $RBK$: número de kits Rapid Barcoding requeridos  
- $RAA$: número de kits Rapid Adapter utilizados  
- $FC$: número total de flow cells requeridas  

---

### Costos unitarios

- $C_{WGA}$: costo de amplificación por muestra  
- $C_{RBK}$: costo por kit RBK  
- $C_{RAA}$: costo por kit RAA  
- $C_{FC}$: costo por flow cell  
- $C_{wash}$: costo por ciclo de lavado  

---



### Reglas de consumo de uso


1. $RBK = \left\lceil \frac{N}{144} \right\rceil$

2. $RAA = \left\lceil \frac{R}{6} \right\rceil$

3. $FC = \max\left( \left\lceil \frac{N}{48} \right\rceil,\ \left\lceil \frac{R}{6} \right\rceil \right)$  



> El número de flow cells requeridas está determinado por el recurso que se agota primero:  
> la capacidad total de muestras procesadas por flow cell o el número máximo de corridas permitido por unidad.




### Naturaleza del sistema

A diferencia de modelos lineales clásicos, este sistema presenta:

- **Discontinuidades (saltos discretos)**: asociadas a la compra de nuevos insumos.

- **Restricciones acopladas**: donde el uso de flow cells depende simultáneamente de:
  - acumulación de muestras,
  - número de corridas realizadas previamente.
  - esto se evalua antes de cada corrida a través del rendimiento de poros operativos del FC.

- **Amortización progresiva**: donde el costo unitario disminuye al distribuir insumos parcialmente utilizados (ej. RBK) en múltiples corridas mediante RAA.



## 3. Insumos: costos y rendimiento

::: {style="width: 100%; margin: 0 auto; font-size: 0.85em;"}
| Componente | Costo total (USD) | Rendimiento | Costo unitario |
|:-----------|-----------------:|------------:|---------------:|
| Flow Cell | 1,125.20 | 6 corridas | 187.53 / corrida |
| Wash kit | 194.00 | 6 lavados | 32.33 / lavado |
| RBK Library (24) | 1,300.00 | 144 muestras | 9.03 / muestra |
| RAA114 Extension | 543.00 | 6 corridas | 90.50 / corrida |
| WGA phi29 | 1,890.00 | 100 muestras | 18.90 / muestra |
:::



## 4. Espacio global de costos

El comportamiento económico global del sistema puede representarse como una función del número total de muestras procesadas ($N$) y del número total de corridas realizadas ($R$):

$$
C = f(N, R)
$$

En esta representación, cada punto del mapa corresponde a un escenario promedio en el cual las $N$ muestras se distribuyen de la manera más homogénea posible entre $R$ corridas.
Cuando $N$ no es divisible exactamente por $R$, el modelo asigna corridas de tamaño $\lfloor N/R \rfloor$ y $\lceil N/R \rceil$, preservando la mínima diferencia posible entre corridas.

Este mapa no describe trayectorias clínicas específicas, sino un paisaje económico promedio que permite identificar regiones de mayor y menor eficiencia del sistema.


Cuando $N$ no es divisible exactamente por $R$, el modelo asigna corridas de tamaño $\lfloor N/R \rfloor$ y $\lceil N/R \rceil$, preservando la diferencia mínima posible entre corridas.

Esta representación no describe trayectorias clínicas específicas como las simulaciones estocásticas del Apéndice de Costos Simulados, sino un espacio económico promedio que permite visualizar tendencias globales de eficiencia e ineficiencia del sistema.



### 4.1. Interpretación corta:

Los valores bajos indican configuraciones en las que los insumos se amortizan mejor; los valores altos corresponden a escenarios más fragmentados o con subutilización de recursos.

### Idea clave:

El sistema no presenta un óptimo único y continuo, sino múltiples regiones de eficiencia determinadas por restricciones discretas de uso de insumos.

Este siguiente heatmap mustra el **espacio global de costos**, donde se representa el **costo promedio por muestra según número total de muestras (N) y corridas (R)**

Los espacios vacíos no representan necesariamente combinaciones imposibles, sino configuraciones excluidas del dominio analizado por corresponder a tamaños de corrida fuera del rango operativo considerado en este modelo. Específicamente, cada una de las corridas no puede contener menos de 1 ni mas de 24 muestras.

```{r}
library(tidyverse)
library(scales)

# -----------------------------
# PARÁMETROS
# -----------------------------
C_FC   <- 1125.20
C_RBK  <- 1300
C_RAA  <- 543
C_WGA  <- 18.90
C_wash <- 32.33

# -----------------------------
# FUNCIÓN DE COSTO PROMEDIO
# -----------------------------
cost_surface <- function(N, R){

  # escenarios inviables
  if(R > N) return(NA_real_)

  n_bar <- N / R

  # restringimos a espacio operativo razonable
  if(n_bar < 0 || n_bar > 24) return(NA_real_)

  RBK <- ceiling(N / 144)
  RAA <- ceiling(R / 6)
  FC  <- max(ceiling(N / 48), ceiling(R / 6))

  total_cost <-
    N * C_WGA +
    RBK * C_RBK +
    RAA * C_RAA +
    FC * C_FC +
    (R - FC) * C_wash

  total_cost / N
}

# -----------------------------
# GRILLA GLOBAL
# -----------------------------
grid_cost <- expand_grid(
  N = 1:144,
  R = 1:18
) %>%
  mutate(
    muestras_por_corrida = N / R,
    cost_per_sample = map2_dbl(N, R, cost_surface)
  ) %>%
  filter(!is.na(cost_per_sample))

# -----------------------------
# HEATMAP
# -----------------------------
ggplot(grid_cost, aes(x = R, y = N, fill = cost_per_sample)) +
  geom_tile(color = NA) +

geom_vline(xintercept = seq(1, 18, by = 1),
           color = "grey85", linewidth = 0.2) +

geom_hline(yintercept = seq(0, 144, by = 12),
           color = "grey85", linewidth = 0.2)+
  
scale_fill_gradientn(
  colours = c(
    "#1a9850",  # verde fuerte
    "#66bd63",
    "#d9ef8b",
    "#fee08b",
    "#fdae61",
    "#f46d43",
    "#d73027"
  ),
  values = scales::rescale(c(50, 100, 200, 300, 400, 500, 600)),
  limits = c(50, 600),
  oob = scales::squish,
  breaks = c(50, 100, 200, 300, 400, 500, 600),
  labels = scales::label_number(accuracy = 1),
  name = "Costo / muestra (USD)"
) +
  scale_x_continuous(breaks = seq(0, 30, by = 2)) +
  scale_y_continuous(breaks = seq(0, 144, by = 12)) +
  labs(
    title = "",
    subtitle = "",
    x = "Número de corridas (R)",
    y = "Número total de muestras (N)"
  ) +
  theme_minimal(base_size = 12)  +
  theme(
    panel.grid = element_blank(),
    axis.text.x = element_text(size = 8)
  )+
  theme(
  legend.text = element_text(size = 8)
)

```







## 5. Espacio operativo de eficiencia

Para la toma de decisiones reales, resulta más útil representar el sistema como una función del numero total de muestras o tamaño de corrida ($n$) y del número total de corridas acumuladas ($r$):

$$
C = f(n, r)
$$

En este espacio, el interés no está únicamente en el costo absoluto, sino en la eficiencia relativa de cada configuración respecto al mejor escenario posible para un mismo valor de corridas acumuladas ($r$).


### Interpretación operativa:

En cad punto del espacio, se calcula el costo mínimo alcanzable (número fijo de muestras por corrida vs corridas acumuladas) y se expresa cada configuración como porcentaje de exceso respecto a ese óptimo. De este modo, el mapa distingue zonas óptimas, aceptables e ineficientes (verdes, amarillas y rojas).


Este mapa resume una aproximación operativa de la decisión del laboratorio, ya que permite identificar rápidamente combinaciones de tamaño de corrida y número de corridas que minimizan la pérdida de eficiencia.

La figura muestra el **Mapa de Eficiencia Operativa**, donde se muestra cómo varía el costo relativo del sistema en función del tamaño de corrida ($n$) y del número total de corridas acumuladas ($r$), expresado como porcentaje de exceso respecto al mejor escenario posible para cada valor de $r$.


```{r}
library(tidyverse)
library(scales)

# ---------------------------------
# FUNCIÓN DE COSTO OPERATIVO
# n = muestras por corrida
# r = número total de corridas
# ---------------------------------
calc_cost_operativo <- function(n, r) {
  
  if (n < 1 || n > 24) return(NA_real_)
  if (r < 1) return(NA_real_)
  
  N <- n * r
  R <- r
  
  if (N > 144) return(NA_real_)
  
  RBK <- ceiling(N / 144)
  RAA <- ceiling(R / 6)
  FC  <- max(ceiling(N / 48), ceiling(R / 6))
  
  total_cost <-
    N * C_WGA +
    RBK * C_RBK +
    RAA * C_RAA +
    FC * C_FC +
    (R - FC) * C_wash
  
  total_cost / N
}

# ---------------------------------
# GRILLA OPERATIVA
# ---------------------------------
grid_operativo <- expand_grid(
  muestras_run   = 1:24,
  corridas_total = 1:30
) %>%
  mutate(
    N_total = muestras_run * corridas_total,
    costo   = map2_dbl(muestras_run, corridas_total, calc_cost_operativo)
  ) %>%
  filter(!is.na(costo))

# ---------------------------------
# REFERENCIA AL ÓPTIMO POR r
# ---------------------------------
optimos_por_r <- grid_operativo %>%
  group_by(corridas_total) %>%
  summarise(costo_min = min(costo, na.rm = TRUE), .groups = "drop")

grid_operativo <- grid_operativo %>%
  left_join(optimos_por_r, by = "corridas_total") %>%
  mutate(
    exceso_relativo = 100 * (costo - costo_min) / costo_min
  )

# ---------------------------------
# HEATMAP OPERATIVO
# ---------------------------------
ggplot(grid_operativo, aes(x = corridas_total, y = muestras_run, fill = exceso_relativo)) +
  geom_tile(color = NA) +
  
  geom_vline(
    xintercept = seq(1, 30, by = 1),
    color = "grey90", linewidth = 0.15
  ) +
  geom_hline(
    yintercept = seq(1, 24, by = 1),
    color = "grey90", linewidth = 0.15
  ) +
  
  geom_vline(
    xintercept = c(6.5, 12.5, 18.5, 24.5),
    linetype = "dashed",
    linewidth = 0.5,
    color = "black"
  ) +
  
  scale_fill_gradientn(
    colours = c("#1a9850", "#fee08b", "#d73027"),
    limits = c(0, 50),
    oob = scales::squish,
    name = "% sobre óptimo"
  ) +
  scale_y_continuous(
    breaks = seq(0, 24, by = 2),
    expand = c(0, 0)
  ) +
  scale_x_continuous(
    breaks = seq(0, 30, by = 2),
    expand = c(0, 0)
  ) +
  labs(
    title = "",
    subtitle = "",
    x = "Número total de corridas",
    y = "Muestras por corrida"
  ) +
  theme_minimal(base_size = 12) +
  theme(
    panel.grid = element_blank(),
    axis.text.x = element_text(size = 8),
    legend.text = element_text(size = 8)
  )


```


Se observa que la eficiencia del sistema no depende únicamente del volumen total procesado, sino de cómo se organizan las corridas a lo largo del tiempo. En particular, tamaños de corrida mayores tienden a concentrarse en regiones cercanas al óptimo (zonas verdes), mientras que corridas pequeñas y frecuentes inducen una fragmentación operativa que se traduce en pérdidas significativas de eficiencia (zonas rojas).

Las líneas verticales discontinuas indican los puntos de transición entre bloques de 6 corridas, que corresponden al agotamiento operativo de una flow cell.

Estas transiciones explican la estructura escalonada observada en el mapa y reflejan la naturaleza inherentemente discreta del sistema.


El gráfico demuestra que el sistema presenta un régimen de eficiencia condicionado por restricciones modulares: operar con tamaños de corrida suficientemente grandes permite amortizar mejor los insumos dentro de cada bloque de flow cell, mientras que la fragmentación excesiva genera penalizaciones económicas acumulativas.

De este modo, el mapa constituye una herramienta directa para la toma de decisiones, permitiendo identificar combinaciones de tamaño de corrida y número de corridas que minimizan la pérdida de eficiencia y optimizan el uso de recursos en entornos reales.

::: callout-important

Las ecuaciones analíticas presentadas en este apéndice son compatibles con el simulador utilizado en el Apéndice de Costos Simulados, ya que ambos comparten las mismas variables agregadas de salida —número total de corridas, muestras procesadas, flow cells requeridas, costo total y costo por muestra— así como las mismas reglas generales de consumo de insumos. Sin embargo, el modelo analítico constituye una representación agregada y determinística del sistema, mientras que la simulación reproduce trayectorias secuenciales explícitas de corridas y eventos operativos. Por este motivo, ambos enfoques deben considerarse complementarios y no estrictamente equivalentes.

:::

